ACORDAO-COMPLETO-2463054

ACÓRDÃO 5866/2021 ATA 10/2021 - SEGUNDA CÂMARA

VISTOS, relatados e discutidos estes autos do recurso de reconsideração interposto por Leonardo Xavier Martins em face do Acórdão 3070/2019-TCU-Segunda Câmara, por meio do qual suas contas foram julgadas irregulares, com condenação em débito e aplicação de multa;
ACORDAM os Ministros do Tribunal de Contas da União, reunidos em Sessão da 2ª Câmara, ante razões expostas pelo Relator, com fundamento nos arts. 32, inciso I e 33, da Lei 8.443/1992, c/c o art. 285, caput, do Regimento Interno/TCU, em:
9.1. conhecer do Recurso de Reconsideração para, no mérito, dar-lhe provimento parcial, de modo a reduzir o valor do débito imputado, tendo em vista a comprovação de despesas na fase recursal, alterando o item 9.2 da deliberação recorrida, que passa a ter a seguinte redação:
"9.2 com fundamento nos arts. 1º, inciso I, 16, inciso III, alínea c,19, caput, e 23, inciso III, da Lei 8.443/1992, julgar irregulares as contas do Sr. Leonardo Xavier Martins, condenando-o ao recolhimento das importâncias originárias abaixo especificadas, com a fixação do prazo de 15 (quinze) dias, a contar da notificação, para comprovar, perante o Tribunal (art. 214, inciso III, alínea a, do Regimento Interno/TCU) , o recolhimento da dívida ao Fundo Nacional de Desenvolvimento da Educação - FNDE, atualizada monetariamente e acrescidas dos juros de mora devidos, calculados a partir das datas adiante especificadas até a do respectivo recolhimento, na forma da legislação em vigor:
	Data
	Valor original (R$) 

	30/12/2010
	13.000,00

	13/11/2012
	33.000,00

	16/11/2012
	6.960,00"

9.2. reduzir o valor da multa aplicada, alterando o item 9.3 da deliberação recorrida, que passa a ter a seguinte redação:
"9.3 aplicar ao Sr. Leonardo Xavier Martins a multa prevista no art. 57 da Lei 8.443/1992 c/c o art. 267 do Regimento Interno/TCU, no valor de R$ 6.000,00 (seis mil reais) , com a fixação do prazo de 15 (quinze) dias, a contar da notificação, para comprovar, perante o Tribunal (art. 214, inciso III, alínea a, do Regimento Interno/TCU) , o recolhimento da dívida ao Tesouro Nacional, atualizada monetariamente desde a data deste Acórdão até a do efetivo recolhimento, se for paga após o vencimento, na forma da legislação em vigor;"
9.3. dar ciência da presente deliberação ao recorrente, ao Fundo Nacional de Desenvolvimento da Educação, à Controladoria-Geral da União, à Procuradoria da República no Estado de Pernambuco, e aos demais interessados.

Recurso de reconsideração interposto por Leonardo Xavier Martins contra o Acórdão 3070/2019-TCU-2ª Câmara

Segunda Câmara

Município de Inajá/PE.

3. Recorrente: Leonardo Xavier Martins (XXX.049.124-XX).

13.1. Ministros presentes: Bruno Dantas (Presidente), Augusto Nardes, Aroldo Cedraz (Relator) e Raimundo Carreiro.
13.2. Ministros-Substitutos presentes: Marcos Bemquerer Costa e André Luís de Carvalho.

ACORDAO-COMPLETO-2513797

Acórdão 18387/2021 - Segunda Câmara

ACORDAO-COMPLETO-2536733

Acórdão 3150/2022 - Segunda Câmara

AROLDO CEDRAZ

Ministro-Substituto Marcos Bemquerer.

Adoto como parte integrante do Relatório a bem lançada instrução de mérito do auditor federal de controle externo responsável pelo exame do feito no âmbito da Secretaria de Recursos (peça 72) , cuja proposta de encaminhamento contou com a anuência do corpo dirigente da referida unidade técnica (peça 73) e do representante do Ministério Público de Contas (peça 75) :
"INTRODUÇÃO
1.	Trata-se de recurso de reconsideração (peças 36, 53-66) interposto pelo Sr. Leonardo Xavier Martins, na qualidade de Prefeito do Município de Inajá/PE (gestão 2013-2016) , contra o Acórdão 3070/2019-TCU-Segunda Câmara, rel. Ministro-Substituto MARCOS BEMQUERER (peça 25) . A deliberação recorrida apresenta o seguinte teor:
9.1 nos termos dos arts. 1º, inciso I, 16, inciso II, e 18 da Lei 8.443/1992, julgar regulares, com ressalva, as contas do Sr. Airon Timóteo Cavalcante, expedindo-se-lhe quitação;
9.2 com fundamento nos arts. 1º, inciso I, 16, inciso III, alínea c,19, caput, e 23, inciso III, da Lei 8.443/1992, julgar irregulares as contas do Sr. Leonardo Xavier Martins, condenando-o ao recolhimento das importâncias originárias abaixo especificadas, com a fixação do prazo de 15 (quinze) dias, a contar da notificação, para comprovar, perante o Tribunal (art. 214, inciso III, alínea a, do Regimento Interno/TCU) , o recolhimento da dívida ao Fundo Nacional de Desenvolvimento da Educação - FNDE, atualizada monetariamente e acrescidas dos juros de mora devidos, calculados a partir das datas adiante especificadas até a do respectivo recolhimento, na forma da legislação em vigor:	
	DATA
	VALOR (R$) 

	30/12/2010
	13.000,00

	13/11/2012
	33.000,00

	13/11/2012
	33.000,00

9.3 aplicar ao Sr. Leonardo Xavier Martins a multa prevista no art. 57 da Lei 8.443/1992 c/c o art. 267 do Regimento Interno/TCU, no valor de R$ 10.000,00 (dez mil reais) , com a fixação do prazo de 15 (quinze) dias, a contar da notificação, para comprovar, perante o Tribunal (art. 214, inciso III, alínea a, do Regimento Interno/TCU) , o recolhimento da dívida ao Tesouro Nacional, atualizada monetariamente desde a data deste Acórdão até a do efetivo recolhimento, se for paga após o vencimento, na forma da legislação em vigor;
9.4 autorizar, caso requerido, nos termos do art. 26 da Lei 8.443/1992, c/c o art. 217 do Regimento Interno/TCU, o parcelamento das dívidas constantes deste Acórdão em até 36 (trinta e seis) parcelas mensais e sucessivas, sobre as quais incidirão os correspondentes acréscimos legais (débito: atualização monetária e juros de mora; multa: atualização monetária) , esclarecendo ao responsável que a falta de pagamento de qualquer parcela importará no vencimento antecipado do saldo devedor, sem prejuízo das demais medidas legais;
9.5 autorizar, desde logo, a teor do art. 28, inciso II, da Lei 8.443/1992, a cobrança judicial das dívidas, caso não atendidas as notificações;
9.6 encaminhar cópia deste Acórdão à Procuradoria da República no Estado do Pernambuco, com base no § 3º do art. 16 da Lei 8.443/1992 c/c o § 7º do art. 209 do RI/TCU.
HISTÓRICO 
2.	Cuidam os autos de tomada de contas especial (TCE) instaurada pelo Fundo Nacional de Desenvolvimento da Educação (FNDE) , em desfavor do Sr. Airon Timóteo Cavalcante (CPF XXX.947.904-XX) , na condição de Prefeito do Município de Inajá/PE (gestão 2009-2012) , em razão da omissão no dever de prestar contas dos recursos repassados à referida municipalidade por força de repasses na modalidade fundo a fundo, à contado Programa Dinheiro Direto na Escola (PDDE) , nos exercícios de 2011 e 2012.
2.1. O PDDE tinha por objeto "cobertura de despesas de custeio, manutenção e de pequenos investimentos, que concorram para a garantia do funcionamento e melhoria da infraestrutura física e pedagógica dos estabelecimentos de ensino, em caráter suplementar", em conformidade com as Resoluções CD/FNDE 7, de 12/4/2012; e 22, de 22/7/2012, e Resolução CD/FNDE 25, de 24/5/2011.
2.2. A partir do exame da fase externa desta TCE (peças 11-12) , realizou-se a citação dos Srs. Airon Timóteo Cavalcante e Leonardo Xavier Martins, em virtude das seguintes irregularidades (peças 15, 16 e 20-21) :
a) irregularidade1: não comprovação da boa e regular aplicação dos recursos federais recebidos, em face da omissão no dever de prestar contas do valor recebido do FNDE, no exercício de 2011, pela Unidade Executora da Escola Municipal Maria de Jesus (Associação de Pais e Mestres representativa da escola pública) de Inajá/PE, à conta do Programa Dinheiro Direto na Escola (PDDE) :
a.1) responsáveis: Srs. Airon Timóteo Cavalcante e Leonardo Xavier Martins;
b) irregularidade2: não comprovação da boa e regular aplicação dos recursos federais recebidos, em face da omissão no dever de prestar contas dos valores transferidos pelo FNDE, no exercício de 2012, a Unidades Executoras representantes de escolas públicas municipais de Inajá/PE, à conta do Programa Dinheiro Direto na Escola (PDDE) :
b.1) responsável: Sr. Leonardo Xavier Martins;
2.3.	Em face do acolhimento das alegações de defesa do Sr. Airon Timóteo Cavalcante e da revelia do Sr. Leonardo Xavier Martins e inexistência nos autos de elementos que permitam concluir pela ocorrência de boa-fé ou de outros excludentes de culpabilidade na conduta do responsável revel; esta Corte de Contas deliberou, por meio do Acórdão 3070/2019-TCU-Segunda Câmara, em: (i) julgar regulares com ressalva as contas do Airon Timóteo Cavalcante; (ii) julgar irregulares as contas do Sr. Leonardo Xavier Martins, condenando-o em débito e aplicando-lhe a multa capitaneada no art. 57 da Lei 8.443/1992.    
2.4.	Irresignado, o Sr. Leonardo Xavier Martins interpôs, inicialmente, recurso de reconsideração à peça 36, contra o Acórdão 1045/2020-TCU-Plenário (peça 43) , 
2.5.	Posteriormente aos exames de admissibilidade e de mérito procedidos pela Secretaria de Recursos (Serur) e ao parecer exarado pelo MPTCU (peças 37 e 46-48) , o Sr. Leonardo Xavier Martins trouxe aos autos elementos adicionais de defesa (peças 53-66) .
2.6.	Em virtude de tais elementos, o Ministro-Relator ad quem determinou, excepcionalmente, o retorno dos autos à Serur para exame da documentação a título de recursos de reconsideração, espécie de recurso ora examinado.
EXAME DE ADMISSIBILIDADE
3.	Reitera-se o exame preliminar de admissibilidade (peça 37) , acolhido por despacho do Relator, Ministro Aroldo Cedraz, que conheceu do recurso interposto pelo Sr. Leonardo Xavier Martins, com a atribuição de efeito suspensivo aos itens 9.2, 9.3 e 9.5 do Acórdão 3070/2019-TCU-Segunda Câmara) , em relação ao recorrente (peça 39) .
EXAME TÉCNICO
4.	Delimitação
4.1.	Constitui objeto do presente recurso definir as seguintes questões:
a) preliminar:
a.1) prescrição do dano ao erário;
a.2) nulidade processual por ausência de regular citação;
b) mérito: 
b.1) ausência de culpabilidade;
b.2) comprovação da boa e regular aplicação;
b.3) inexistência de enriquecimento ilícito da municipalidade; e
b.4) ausência de má-fé.
4.2.	Registra-se que o presente exame atentará para a questão da responsabilidade subjetiva com base na Lei 13.655/2018 (Lei de Introdução às Normas do Direito Brasileiro - LINDB) , mormente no que concerne aos seus arts. 22 e 28. 
Preliminares
5.	Prescrição do dano ao erário
5.1.	Ainda que o recorrente não tenha pugnado acerca da temática "prescrição do ressarcimento ao erário", tem-se que essa deve ser examinada nestes autos por se tratar de questão de ordem pública.
5.2.	A prescrição do dano ao erário assume particular relevância, dado o recente julgamento, pelo STF, do RE 636.886 (tema 899 da repercussão geral) . Os significativos impactos deste julgamento foram objeto de análise pela Secretaria de Recursos (Serur) nos autos do TC Processo 027.624/2018-8. Por economia processual, juntou-se a estes autos (peça 71) cópia do exame e do pronunciamento da unidade emitidos pela Serur naquele processo, em que foram fundamentadas as seguintes premissas, que serão consideradas no presente exame:
a) pela jurisprudência até então vigente, a pretensão punitiva exercida pelo Tribunal de Contas estava sujeita à prescrição, regida pelos critérios fixados no Acórdão 1441/2016-TCU-Plenário, redator Ministro WALTON ALENCAR RODRIGUES.  Já quanto ao débito, a ação de ressarcimento era considerada imprescritível, por expressa previsão do art. 37, § 5º, da Constituição Federal. No entanto, ao julgar o RE 636.886, o STF conferiu nova interpretação a esse dispositivo, fixando a tese de que "é prescritível a pretensão de ressarcimento ao erário fundada em decisão de Tribunal de Contas";
b) embora o RE 636.886 tenha por objeto a execução de acórdão condenatório proferido pelo TCU, a interpretação conferida pelo STF ao art. 37, § 5º, da Constituição, afeta a ação de ressarcimento como um todo, abrangendo não só a execução, mas também a pretensão condenatória. E, ao contrário da decisão proferida no julgamento do tema 897 (RE 852.475) , no tema 899, relativo à atuação do Tribunal de Contas, a conclusão de que a pretensão de ressarcimento é prescritível foi estabelecida de forma categórica, sem ressalvar as condutas dolosas qualificáveis como ato de improbidade;
c) as pretensões punitiva e de ressarcimento devem observar o mesmo regime na atividade de controle externo, dado o objetivo comum da prescrição, de fixar prazo para o Tribunal de Contas agir, buscando caracterizar o ilícito, identificar seu autor, dimensionar as consequências da conduta (em especial, a quantificação do dano) e impor as consequências legais, independentemente do fato de tais consequências terem natureza punitiva ou ressarcitória;
d) o Código Civil e a Lei 9.873/1999 constituem as duas alternativas que, de forma mais consistente, polarizam os debates acerca do regime de prescrição a ser observado no processo de controle externo. Não obstante a relevância dos fundamentos utilizados no Acórdão 1441/2016-TCU-Plenário, favoráveis à aplicação do Código Civil (Lei 10.406/2002) , a Lei 9.873/1999 adota balizas usuais no âmbito do direito público, prevê causas de interrupção em tudo compatíveis com o processo de controle externo e já vem sendo utilizada pelo STF para limitar o exercício da pretensão punitiva pelo TCU, em decisões posteriores ao Acórdão 1441/2016-TCU-Plenário. Assim, até que sobrevenha norma específica, entende-se que a prescrição das medidas de ressarcimento a cargo do tribunal de contas deve observar o regime Lei 9.873/1999;
e) considerando, porém, que o acórdão proferido no RE 636.886 encontra-se embargado, não é recomendável reconhecer a prescrição desde logo, ante a possibilidade de esclarecimento da decisão em sentido diverso do ora defendido (notadamente quanto aos atos dolosos) ou mesmo a modulação de seus efeitos, para preservar as ações de controle instauradas com base no entendimento jurisprudencial até então vigente; e
f) assim, nos casos em que a prescrição não tenha ocorrido por nenhum dos dois regimes (Código Civil ou Lei 9.873/1999) , o desfecho do processo não se alterará, qualquer que seja a premissa adotada (imprescritibilidade, prescritibilidade pelo Código Civil ou pela Lei 9.873/1999) , viabilizando-se o imediato julgamento. Já nas situações em que a pretensão de ressarcimento esteja prescrita por algum dos dois regimes, ou por ambos, é recomendável que o julgamento do processo seja sobrestado, até ulterior deliberação do Tribunal. 
5.3.	As manifestações da Serur juntadas à peça 71 foram elaboradas quando ainda não estava disponibilizado o inteiro teor do acórdão do RE 636.886. Em nova análise após a publicação da decisão (DJe de 24/6/2020) , inclusive mediante o cotejo com os demais votos proferidos no julgamento, conclui-se pela subsistência das premissas indicadas acima, cabendo destacar dois aspectos relevantes.
5.4.	O primeiro diz respeito à ressalva aos atos dolosos de improbidade. Observa-se que tanto na manifestação do TCU, como amicus curiae (peça 35 do RE 636.886) , como na manifestação do Ministério Público Federal na condição de fiscal da ordem jurídica (peça 38 do RE 636.886) , o tema 897 foi invocado com o fim de preservar a atuação dos tribunais de contas no caso de prejuízos causados dolosamente, mediante condutas típicas de improbidade administrativa. Todavia, o pedido não foi acolhido. No ponto, não houve divergência quanto ao entendimento do relator, de que "as razões que levaram a maioria da Corte a estabelecer excepcional hipótese de imprescritibilidade, no tema 897, não estão presentes em relação as decisões do Tribunal de Contas que resultem imputação de débito ou multa".
5.5.	O segundo aspecto diz respeito à não incidência do Código Civil no regime de prescrição do ressarcimento. Nos votos em que a questão do prazo prescricional foi abordada, a referência foi sempre ao prazo quinquenal, usualmente adotado pelas normas de direito público.
5.6.	Com essas explicações adicionais, passa-se à análise da prescrição no caso em exame, considerando-se as premissas indicadas anteriormente.
5.7.	Quanto à análise da prescrição segundo os critérios do Acórdão 1441/2016-TCU-Plenário, a prescrição da pretensão punitiva e do débito subordinam-se ao prazo geral de dez anos (art. 205 da Lei 10.406/2002 - Código Civil) , contado a partir da data da ocorrência do fato e interrompido pelo ato que ordenar a citação, a audiência ou a oitiva da parte. A presente TCE refere-se à omissão no dever de prestar contas (não comprovação da boa e regular aplicação) dos recursos repassados à referida municipalidade por força de repasses na modalidade fundo a fundo, à contado Programa Dinheiro Direto na Escola (PDDE) , nos exercícios de 2011 e 2012. A inadimplência, no caso concreto, ocorreu no dia posterior ao prazo para prestação de contas do PDDE, o qual culminou em 1º/1/2013, um dia após o término da vigência do PDDE 2011 e 2012 (até 30/4/2013) , conforme art. 1º da Resolução FNDE 5, de 7/3/2013 (peça 8) .   
5.8.		O ato ordenatório da citação que interrompe a fruição do prazo data de 3/7/2017 (peça 12) . Logo, verifica-se a não incidência do prazo decenal de prescrição previsto no art. 205 do Código Civil entre a data da ocorrência do fato e interrompido pelo ato que ordenou a citação.
5.9.	No que concerne à análise da prescrição pelo regime da Lei 9.873/1999, é preciso considerar os seguintes parâmetros:
a) Termo inicial: 
a.1) considerando que, no presente caso, a irregularidade refere-se à não comprovação da boa e regular aplicação dos recursos federais recebidos alusivos aos PDDE 2011 e 2012, que o prazo para prestação de contas findou em 30/4/2015, a inadimplência começa a ocorrer a partir do dia seguinte do prazo final de prestação de contas, qual seja: 1º/5/2013
b) Prazo:
b.1) a Lei 9.873/1999 apresenta um prazo geral, de cinco anos (art. 1º) , e um prazo especial, previsto no art. 1º, § 2º, a saber: "quando o fato objeto da ação punitiva da Administração também constituir crime, a prescrição reger-se-á pelo prazo previsto na lei penal";
c) interrupções por atos inequívocos de apuração dos fatos, sendo que no regime da Lei 9.873/1999, a prescrição se interrompe "por qualquer ato inequívoco, que importe apuração do fato" (art. 2º, II) . Tal diploma legal prevê como causas interruptivas: I - pela notificação ou citação do indiciado ou acusado, inclusive por meio de edital; II - por qualquer ato inequívoco, que importe apuração do fato; III - pela decisão condenatória recorrível; IV - por qualquer ato inequívoco que importe em manifestação expressa de tentativa de solução conciliatória no âmbito interno da administração pública federal. O exemplo típico, no caso em exame, é: (i) fase interna de apuração no FNDE; (ii) exame do órgão de controle interno; e (iii) fase externa da TCE - no âmbito desta Corte de Contas. Com esse fundamento, a prescrição foi interrompida:
c.1) em 7/7/2015, data da Informação 589/2015/SEOPC/COPRA/CGCAP/DIFIN/FNDE, recomendando a instauração de TCE (peça 1, p. 40) ;
c.2) em 7/7/2015, data da Informação 594/2015/SEOPC/COPRA/CGCAP/DIFIN/FNDE, recomendando a instauração de TCE (peça 1, p. 66) ;
c.3) em 26/9/2016, data do Relatório de TCE (peça 2, p. 6-7) ;
c.4) em 11/5/2017, data do Parecer do Dirigente de Controle Interno (peça 1, p. 10-11) ;
c.5) em 25/5/2017, data do Pronunciamento Ministerial (peça 1, p. 3) ;
c.6) em 3/7/2017, data da instrução preliminar da unidade técnica - citação (peças 11-12) ; e
c.7) em 6/12/2018, data da instrução de mérito da unidade técnica (peças 22-23) ; e
c.8) em 21/1/2019, data do Parecer MPTCU (peça 24) 
d)  Interrupções pela citação dos responsáveis, sendo que a prescrição também é interrompida "pela notificação ou citação do indiciado ou acusado, inclusive por meio de edital", nos termos do art. 2º, I, da Lei 9.873/1999. E, no regime dessa lei, a interrupção se dá pela citação propriamente dita, e não pelo despacho que a ordena. Com esse fundamento, houve a interrupção em 28/6/2018 (data da ciência do responsável) , conforme documentos às peças 13 e 16.
e) interrupção pela decisão condenatória recorrível (art. 2º, inciso III, da Lei 9.873/1999) , sendo que para esse fundamento, houve a interrupção em 22/10/2019, data da sessão em que foi proferido o acórdão condenatório (peça 22) . Essa interrupção é relevante, por estabelecer prazo para julgamento do recurso;
f) da prescrição intercorrente:
f.1) nos termos do art. 1º, § 1º, da Lei 9.873/1999, opera-se a prescrição intercorrente se o processo ficar paralisado por mais de três anos, aguardando "julgamento ou despacho";
f.2) note-se que há uma correlação entre essa hipótese e as causas de interrupção da prescrição do art. 2º. Com efeito, uma vez interrompida a prescrição por alguma das hipóteses do art. 2º, o processo não pode ficar inativo, sem qualquer inovação processual relevante, por mais de três anos;
f.3) trata-se de prazo específico, não se aplicando nem o prazo geral de cinco anos nem o prazo especial, da lei penal (§ 2º) . A finalidade da prescrição intercorrente, com seu prazo próprio, é a de assegurar a eficiência e celeridade nas apurações administrativas. Seria contrário a essa finalidade a paralisação injustificada do processo por período maior que o triênio estabelecido para a hipótese;
f.4) a extrapolação do prazo de três anos, sem inovação relevante no processo, pode configurar negligência. Por isso, além de se operar a prescrição, deve-se promover a "apuração da responsabilidade funcional decorrente da paralisação, se for o caso";
f.5) em muitas situações, o exame da prescrição intercorrente pode ficar prejudicado nos processos já em tramitação no TCU. Como a ação de ressarcimento era considerada imprescritível, as peças que compõem a tomada de contas especial, elencadas no art. 10 da Instrução Normativa-TCU 71/2012, não contemplam informações pormenorizadas quanto ao andamento do processo na fase interna, o que pode prejudicar a análise de eventual paralisação por mais de três anos;
f.6) assim, caso o tribunal venha a adotar a sistemática da Lei 9.873/1999 para aferir a prescrição, convém avaliar, oportunamente, a possibilidade de ajustes na IN-TCU 71/2012, para que as tomadas de contas especiais encaminhadas ao tribunal contemplem informações sobre as interrupções ocorridas na fase interna do procedimento; e
f.7) especificamente quanto a esta TCE, as próprias causas de interrupção elencadas acimas permites evidenciar que o processo teve andamento regular, não se operando a prescrição intercorrente.
5.10.	Diante da análise da questão prescricional procedida nos itens 5.2 a 5.9 deste exame, conclui-se que não ocorreu prescrição do dano ao erário com base nos regimes do Acórdão 1441/2016-TCU-Plenário e da Lei 9.873/1999.
Análise:
6.	Nulidade processual por ausência de regular citação
6.1.	O recorrente apresenta a tese haveria nulidade processual nesta TCE materializada no fato de que o endereço de citação não correspondia com seu local onde reside, fato que teria cerceado a defesa da parte (peça 36, p. 1, 13-15) .  
Análise:
6.2.		Em razão de pesquisa à base cadastral da Receita Federal, na data de 3/7/2017, a unidade técnica encaminhou o ofício citatório para a Avenida Tenente Domingos Gomes 352, Centro, Inajá/PE, CEP 56.560-000. De acordo com a data aposta no AR, a entrega teria sido efetivamente realizada em 11/7/2017 (peças 13, 16 e 20) .
6.3.	Nesta fase recursal, o recorrente acosta ao recurso cópia da Declaração de Imposto de Renda do exercício de 2016, encaminhada intempestivamente à Receita Federal, em 30/7/2018, em que residia na Avenida Rui Barbosa 1430, apto 801, Ed. Acantus, Heliopolis, Garanhuns/PE, CEP 55.298-000 (peça 36, p. 13) .
6.4.	Assim, o recorrente não faz prova de que residia em Garanhuns à época da citação realizada pelo Tribunal, em 11/7/2017, motivo pelo qual não se acolhe a preliminar aventada.
Mérito
7.	Ausência de culpabilidade
7.1.		O apelante traz a tese de que não teria agido com culpa e/ou dolo no âmbito desta TCE, tendo ele aduzido os seguintes argumentos (peças 36, p. 5-6 e 9-10) :
a) não teria recebido os documentos necessários para a prestação de contas do PDDE 2011 e 2012, ficando impossibilitado de prestar quaisquer contas, não podendo assim ser penalizado, por ser parte totalmente ilegítima (peça 36, p. 5-6 e 9) ;
b) o prefeito antecessor teria comprovado a tentativa de envio físico da prestação de contas ao FNDE, conforme cópia dos Avisos de Recebimento acostados à sua defesa, na peça 19, situação essa que revela sua ausência de culpa - eis que tais documentos não teriam sido remetidos à prefeitura (peça 36, p. 9-10) ; e
c) a condenação em débito configuraria hipótese de enriquecimento ilícito da Administração Pública, sendo que não teria dado causa ao dano ao erário (peça 36, p. 10) . 
Análise:
7.2.	Preliminarmente, cabe salientar que os prazos para o cumprimento da obrigação de prestar contas dos recursos geridos do PDDE alusivos aos exercícios de 2011 e 2012 foram prorrogados até 30/4/2013 - conforme art. 1º da Resolução FNDE 5, de 7/3/2013, período em que o recorrente esteve no cargo de prefeito (gestão 2013-2016) . 
7.3.	Em caso de débito relacionado com o Programa Dinheiro Direto na Escola - PDDE, o prefeito é responsável por seu ressarcimento, mesmo quando os recursos são transferidos diretamente às escolas (Acórdão 8755/2012-TCU-Segunda Câmara, rel. Ministro RAIMUNDO CARREIRO) . Nesse sentido, tem-se os Acórdão 8198/2019-TCU-Segunda Câmara, rel. Ministro-Substituto MARCOS BEMQUERER; 8933/2017-TCU-2ª Câmara, rel. Ministra ANA ARRAES; e 693/2008-TCU-2ª Câmara, rel. Ministro BENJAMIN ZYMLER) .
7.4.	A responsabilidade pela omissão no dever de prestar contas de recursos do Programa Dinheiro Direto na Escola (PDDE) está restrita ao prefeito em cujo mandato deveria ter ocorrido a análise, a consolidação e o encaminhamento das prestações de contas das unidades executoras ao FNDE, ainda que a aplicação dos recursos tenha ocorrido em gestão anterior (Acórdão 11804/2020-TCU-Primeira Câmara, rel. Ministro BENJAMIN ZYMLER; 5245/2020-TCU-1ª Câmara, rel. Ministro BENJAMIN ZYMLER; e 6744/2018-TCU-1ª Câmara, rel. Ministro-Substituto AUGUSTO SHERMAN) . Em outras palavras, o fato de ter praticado ou não atos de gestão em relação aos recursos de 2011 e 2012 não afastam a omissão no dever de prestar contas, considerando-se, nesse sentido, o princípio da continuidade administrativa. Ou seja, não há que se falar em enriquecimento ilícito da Administração Pública.
7.5.	Quanto ao argumento de que não teria recebido os documentos necessários para a prestação de contas do PDDE 2011 e 2012, ficando impossibilitado de prestar quaisquer contas; tem-se que esse não merece prosperar. Com efeito, o apelante trouxe aos autos elementos comprobatórios de que, à época de seu mandato, teria tomado providências para solicitar documentação às unidades executoras diretas. Ou seja, o ex-alcaide deu causa ao dano ao erário perscrutado nesta TCE. 
7.6.	O prefeito sucessor não pode alegar a falta de documentos nos arquivos da prefeitura, pois os comprovantes das despesas deveriam estar sob a guarda das entidades escolares. Cabia àquele cujo mandato iniciou em 1º/1/2013, adotar, à época da prestação de contas, as providências previstas na legislação. Mesmo que alguma UEx tivesse prestado contas até 31/12/2012 e a documentação não estivesse nos arquivos da prefeitura, bastava ao sucessor solicitar a tais entidades que reapresentasse os comprovantes ou justificassem a impossibilidade de assim proceder. De fato, consoante Acórdão 861/2007-TCU-Segunda Câmara, rel. Ministro AROLDO CEDRAZ, tem-se que, em relação ao PDDE, os municípios devem manter em seus arquivos, em boa guarda e organização, pelo prazo de cinco anos, contados da data de aprovação da prestação de contas do concedente, os documentos previstos para a prestação de contas, juntamente com todos os comprovantes de pagamentos efetuados com os recursos financeiros transferidos (art. 4º, § 5º, c/c o art. 12 da MP nº 2.178-36/2001) .
7.7. A propósito, tais providências somente foram tomadas em 2020, já em sede de recurso no âmbito desta Corte de Contas, ocasião em que o Sr. Leonardo Xavier Martins trouxe aos autos elementos comprobatórios de que teria tomado providências para obter a devida documentação à título de prestação de contas (peças 55-59 e 62) .
7.8. No que concerne à questão da responsabilidade subjetiva com base na Lei 13.655/2018 (Lei de Introdução às Normas do Direito Brasileiro - LINDB) , cabe assinalar que as alterações promovidas pela norma legal, em especial a inclusão do art. 28, não provocam modificação nos requisitos necessários à responsabilidade financeira pelo débito - o dever de indenizar os prejuízos ao erário permanece sujeito à comprovação de dolo ou culpa (Acórdão 2391/2018-TCU-Plenário, rel. Ministro BENJAMIN ZYMLER, e 5547/2019-TCU-1ª Câmara, rel. Ministro BENJAMIN ZYMLER) .
7.9. Importa mencionar, ainda, que, na aplicação de sanções, o TCU deve considerar a natureza e a gravidade da infração, os danos que delas provieram para a Administração Pública, as circunstâncias agravantes ou atenuantes e os antecedentes do agente, nos termos do art. 22, § 2º (Acórdão 2463/2019-TCU-Primeira Câmara, rel. Ministro BRUNO DANTAS) . Para fins de aplicação de sanções pelo TCU, deve-se verificar a ocorrência de culpa grave ou dolo do administrador público (Acórdão 11762/2018-TCU-Segunda Câmara, rel. Ministro-Substituto MARCOS BEMQUERER) . 
7.10.	Para fins do exercício do poder sancionatório do TCU, erro grosseiro é o que decorreu de grave inobservância do dever de cuidado, isto é, que foi praticado com culpa grave (Acórdão 1689/2019-TCU-Plenário, rel. Ministro AUGUSTO NARDES, 2924/2018-TCU-Plenário, rel. Ministro JOSÉ MÚCIO MONTEIRO, e 2391/2018-TCU-Plenário, rel. Ministro BENJAMIN ZYMLER) . 
7.11.	In casu, conclui-se que a irregularidade cometida (não comprovação da boa e regular aplicação dos recursos públicos) foi praticada pelo Sr. Leonardo Xavier Martins, no mínimo, com culpa grave (por negligência e/ou imprudência) , tendo ele assumido todos os riscos envolvidos na omissão, pois era de se esperar dele que prestasse contas dos recursos públicos do PDDE atinentes aos exercícios de 2011 e 2012 ou (em caso de omissão das unidades executoras de escolas municipais favorecidas pelos recursos do PDDE) adotar as medidas cabíveis para sanar o problema. Decerto, ao deixar de prestar contas, o responsável infringiu o art. 70, parágrafo único, da Constituição Federal, ferindo gravemente o erário, a accountability pública e o próprio interesse público primário (relacionado ao controle social) .
7.12.	Insta consignar que a apresentação de documentos integrantes da prestação de contas no âmbito do TCU, portanto, fora do prazo legal, pode elidir o débito no caso de comprovada a aplicação regular dos recursos, mas não sana a irregularidade consistente na omissão original do gestor no dever de prestar contas, caso ausente justificativa plausível para o atraso verificado (fato verificado nos autos) .
7.13.	O Regimento Interno do Tribunal é claro ao definir que a apresentação de documentos comprobatórios de despesas, extemporaneamente, não é suficiente para elidir a irregularidade caracterizada pela omissão no dever de prestar contas, salvo se acompanhada de justificativas plausíveis como atenuante para tal conduta, conforme disposto no seu art. 209, § 4º. Nessa hipótese, a manutenção da irregularidade fundamenta-se na omissão no dever de prestar contas (art. 16, inciso III, alínea "a", da Lei 8.443/1992) e a conduta enseja, ainda, aplicação da multa prevista no art. 58, inciso I, da Lei Orgânica/TCU, conforme parágrafo único do art. 19 do mesmo normativo. Esse entendimento está amparado nos Acórdão 621/2014-TCU-Primeira Câmara, rel. Ministro BENJAMIN ZYMLER; 5137/2014-TCU-2ª Câmara, rel. Ministro JOSÉ JORGE; 855/2015-TCU-Plenário, rel. Ministro VITAL DO RÊGO; e 4887/2015-TCU-1ª Câmara, rel. Ministro BENJAMIN ZYMLER; 9810/2015-TCU-2ª Câmara, rel. Ministro-Substituto MARCOS BEMQUERER; e 816/2019-TCU-Plenário, rel. Ministro BRUNO DANTAS.
7.14.	Salienta-se, por oportuno, não haver nos presentes autos elementos hábeis a comprovar a ocorrência de circunstâncias práticas, ainda que de ordem estrutural, a limitar ou condicionar a inação do responsável ora recorrente no sentido de prestar contas.
7.15.	Em face do exposto, propõe-se refutar a tese do Sr. Leonardo Xavier Martins. 
8.	Comprovação da boa e regular aplicação
8.1.	Em suma, o apelante apresenta aos autos, em sede recursal, fatos novos e provas documentais que seriam úteis ao deslinde do feito (peças 53-66) .
Análise:
8.2.	Compulsando os documentos trazidos, em sede de recurso, a título de prestação de contas (peças 60-61 e 65-66) , verifica-se que foram apresentados recibos, notas fiscais e cópias de cheques compatíveis com o extrato da conta específica do Conselho Escolar da Escola Olímpia Maria de Oliveira (Agência 2133-4, conta 9.787-X, Banco do Brasil) - peças 5, p. 2; e 65, p. 12. O quadro a seguir sintetiza essa constatação:
Tabela 1 - Despesas comprovadas
	Valor da despesa
 (R$) 
	Número do cheque
	Data da compensação do cheque
	Objeto da despesa conforme descrição na nota fiscal ou recibo

	1.377,00
	850021
	11/12/2012
	material de construção

	500,00
	850022
	11/12/2012
	serviço de pedreiro

	204,00
	850023
	27/12/2012
	material de construção

	1.360,00
	850024
	27/12/2012
	móveis (mesa e cadeira plástica) 

	6.448,00
	850025
	22/11/2012
	materiais de informática

	2.200,00
	850026
	23/11/2012
	material escolar (quadros brancos) 

	13.951,00
	850027
	27/11/2012
	materiais escolares diversos (apito, bambolê, bloco rascunho, bola, caneleira, canetas, cartolina, CD, colete para treino, fantoche, fita adesiva, grampeador, grampo, jogo das cores, jogo educativo, jogo loto, kit de livros) 

	R$ 26.040,00
	Total

8.3.	Como se vê, o recorrente trouxe aos autos elementos hábeis a comprovar a aplicação de recursos na ordem de R$ 26.040,00, de modo que tal valor deve ser abatido do débito imputado com a consequente diminuição proporcional da sanção aplicada com fulcro no art. 57 da Lei 8.443/1992.
	Tabela 2 - Composição do débito remanescente - recorrente
	Data
	Valor original (R$) 

	30/12/2010
	13.000,00

	13/11/2012
	33.000,00

	16/11/2012**
	6.960,00*

	Total
	52.960,00

* Valor referente à diferença entre o dano ao erário histórico total (R$ 33.000,00) e os valores comprovados em sede recursal (R$ 26.040,00) .
** Data do crédito na conta corrente específica da escola (peça 65, p. 12) , não havendo mudança na base de incidência de atualização monetária e juros.  
8.4. Quanto à maneira com que foram prestadas as contas, vê-se que essa não atende aos ditames da norma regente à época (Resolução CD/FNDE 7/2012) . Com efeito, não constam documentos nos autos a evidenciar o cumprimento do art. 20 da sobredita norma infralegal. Todavia, em homenagem ao princípio da instrumentalidade das formas previsto nos arts. 188 e 277 da Lei 13.107/2015 (Novo Código de Processo Civil) , tem-se que tal irregularidade, embora reforce a culpabilidade do agente público em relação ao julgamento pela irregularidade das contas, não possui o condão de macular a comprovação da execução financeira por meio de prestação de contas intempestiva a possibilitar o afastamento parcial do débito.
8.5. Dessa forma, propõe-se acolher parcialmente a tese do recorrente.
9.	Inexistência de enriquecimento ilícito da municipalidade
9.1. O Sr. Leonardo Xavier Martins argumenta que sua condenação em débito significaria considerar que o PDDE não ocorreu, o que não seria verdadeiro, além de que não teria havido dano ao município tampouco enriquecimento ilícito (peça 36, p. 9) . 
Análise:
9.2.	De plano, não se acata a tese de inexistência de enriquecimento indevido por parte da Administração Municipal, pois, uma vez não prestadas, plenamente, as contas; não há como se concluir que o programa tenha ocorrido plenamente e que a totalidade dos recursos tenha sido devidamente aplicada nas escolas.	 
10. Ausência de má-fé
10.1.	O recorrente argui que não teria restado demonstrado nos autos sua má-fé (peça 36, p. 6 e 9) , tendo suscitado precedentes do Superior Tribunal de Justiça (STJ) que entende que para a comprovação dos crimes tipificados pela Lei de Improbidade Administrativa, é necessária a configuração do dolo ou da má-fé (REsp 480387/SP, Rel. Min. Luiz Fux - DJ 24/05/2004, p. 163 e REsp 831.178/MG, Rel. Mi. Luiz Fux, DJe 14/05/2008) ; bem como doutrina de Mauro Roberto de Mattos e de Marino Pazzaglini Filho (peça 36, p. 6-9) .
Análise:
10.2. Não é necessário que haja má-fé ou ação dolosa do agente para fins de responsabilização perante o TCU (Acórdão 243/2010-TCU-Plenário) . Nessa linha, tem-se os Acórdão 4485/2020-TCU-Primeira Câmara, rel. Ministro BENJAMIN ZYMLER; 13732/2019-TCU-1ª Câmara, rel. Ministro WALTON ALENCAR RODRIGUES; 827/2019-TCU-2ª Câmara, rel. Ministra ANA ARRAES; 8987/2018-TCU-1ª Câmara, rel. Ministro WALTON ALENCAR RODRIGUES; 7936/2018-TCU-2ª Câmara, rel. Ministro-Substituto AUGUSTO SHERMAN; 635/2017-TCU-Plenário, rel. Ministro AROLDO CEDRAZ; 6943/2015-TCU-1ª Câmara, rel. Ministro BRUNO DANTAS; 3694/2014-TCU-2ª Câmara, rel. Ministro-Substituto ANDRÉ DE CARVALHO; 3441/2012-TCU-Plenário, rel. Ministro WALTON ALENCAR RODRIGUES; e 1921/2011-TCU-2ª Câmara, rel. Ministro RAIMUNDO CARREIRO.  
10.3.	Assim, uma vez caracterizada a reprovabilidade da conduta, a avaliação de existência de má-fé não é requisito essencial à culpabilidade do recorrente. De outro modo, tal elemento anímico, subjetivo da conduta, deve ser considerado apenas como agravante, no sentido de majorar a dosimetria da pena.
10.4.	Nesse sentido, considerando ainda que a má-fé não pode ser presumida, devendo, portanto, ser demonstrada, reforça-se que sua existência sequer foi cogitada nos presentes autos.
10.5.	Assim, conclui-se que a alegação de ausência de má-fé do responsável não é capaz de afastar a cominação da multa, vez que não é pressuposto de sua aplicação. Ademais, tendo em vista que a manifestação de má-fé não foi expressamente considerada na dosimetria da pena, reputa-se irrelevante o argumento do recorrente.
CONCLUSÃO
11.	Das análises anteriores, conclui-se pelo provimento parcial do recurso interposto pelo Sr. Leonardo Xavier Martins, considerando-se que:
a) não ocorreu prescrição do dano ao erário com base no regime do Acórdão 1441/2016-TCU-Plenário e na Lei 9.873/1999, de modo que, partindo-se da premissa de que a pretensão reparatória segue as mesmas balizas, enquanto não houver norma específica a respeito, a demonstração de que não se operou a prescrição punitiva impõe, como consequência, a conclusão de que também é viável a condenação ao ressarcimento do prejuízo apurado nos autos;
b) o recorrente não trouxe aos autos elementos que demonstrem que ele residia - à época da citação (11/7/2017) - na Avenida Rui Barbosa 1430, apto 801, Ed. Acantus, Heliópolis, Garanhuns/PE, CEP 55.298-000;
c) a responsabilidade pela omissão no dever de prestar contas de recursos do Programa Dinheiro Direto na Escola (PDDE) está restrita ao prefeito em cujo mandato deveria ter ocorrido a análise, a consolidação e o encaminhamento das prestações de contas das unidades executoras ao FNDE, ainda que a aplicação dos recursos tenha ocorrido em gestão anterior;
d) o prefeito é responsável por seu ressarcimento, mesmo quando os recursos são transferidos diretamente às escolas;
e) o recorrente não trouxe aos autos elementos comprobatórios de que, à época de seu mandato, teria tomado providências para solicitar, para fins de prestação de contas junto ao FNDE, documentação às unidades executoras diretas;
f) o apelante trouxe aos autos elementos hábeis a comprovar a aplicação de recursos na ordem de R$ 26.040,00, de modo que tal valor deve ser abatido do débito imputado com a consequente diminuição proporcional da sanção aplicada com fulcro no art. 57 da Lei 8.443/1992;
g) não há que se supor inexistência de enriquecimento ilícito da municipalidade, pois, uma vez não prestadas - plenamente - as contas, não há como se concluir que o programa tenha ocorrido plenamente e que a totalidade dos recursos tenha sido devidamente aplicada nas escolas; e
h) uma vez caracterizada a reprovabilidade da conduta, a avaliação de existência de má-fé não é requisito essencial à culpabilidade do recorrente - além de que sua existência sequer foi cogitada nos presentes autos.  
11.1. Com base na conclusão da alínea "f" do item precedente, propõe-se o provimento parcial do recurso, para excluir o débito de que trata o item 9.2 do acórdão recorrido e atribuindo-lhe a composição de dívida remanescente da tabela 2 supra; devendo-se, no entanto, manter-se o fundamento legal para o julgamento das contas.
11.2.	Isto posto, haja vista a redução do valor do débito, propõe-se, ainda, em homenagem aos princípios da razoabilidade e da proporcionalidade, a redução do valor da multa aplicada por meio do item 9.3 do Acórdão 3070/2019-TCU-Segunda Câmara, com fulcro no art. 57 da Lei 8.443/1992.
INFORMAÇÕES ADICIONAIS
12.	Tramita no TCU, o TC Processo 014.747/2017-0, que trata de recursos repassados pelo PDDE, no exercício de 2012. 	De início, abaixo, tem-se quadro comparativo em relação aos recursos repassados no sobredito exercício financeiro, e o tratamento conferido à matéria em ambos os processos:
Tabela 3 - TC Processo 014.747/2017-0 versus TC Processo 016.848/2017-9
	TC Processo 014.747/2017-0
	TC Processo 016.848/2017-9

	Tomada de contas especial (TCE) instaurada pelo Fundo Nacional de Desenvolvimento da Educação (FNDE) , em desfavor de Airon Timóteo Cavalcante, ex-prefeito de Inajá/PE em razão da omissão no dever de prestar contas dos recursos repassados ao Município de Inajá/PE por força de repasses na modalidade fundo a fundo, à conta do Programa Dinheiro Direto na Escola (PDDE) , no exercício de 2012.
	Tomada de contas especial (TCE) instaurada pelo Fundo Nacional de Desenvolvimento da Educação (FNDE) , em desfavor de Airon Timóteo Cavalcante, ex-prefeito de Inajá/PE em razão da omissão no dever de prestar contas dos recursos repassados ao Município de Inajá/PE por força de repasses na modalidade fundo a fundo, à conta do Programa Dinheiro Direto na Escola (PDDE) , nos exercícios de 2011 e 2012.

	O Programa tinha por objeto a "cobertura de despesas de custeio, manutenção e de pequenos investimentos, que concorram para a garantia do funcionamento e melhoria da infraestrutura física e pedagógica dos estabelecimentos de ensino, em caráter suplementar", em conformidade com a Resolução - CD/FNDE 7, de 12/4/2012 (PDDE/2012) .
	O Programa tinha por objeto a "cobertura de despesas de custeio, manutenção e de pequenos investimentos, que concorram para a garantia do funcionamento e melhoria da infraestrutura física e pedagógica dos estabelecimentos de ensino, em caráter suplementar", em conformidade com as Resoluções CD/FNDE 7, de 12/4/2012; e 22, de 22/7/2012 (PDDE/2012) , e Resolução CD/FNDE 25, de 24/5/2011.

	Para a execução do Programa Dinheiro Direto na Escola, programa de ação continuada, o FNDE repassou à Prefeitura Municipal de Inajá/PE, no exercício de 2012, a importância total de R$ 179.026,70, por meio da ordem bancária 2012OB482597, de 28/9/2012 (peça 4, p. 15 e 32) . O detalhamento da ordem bancária 2012OB482597, de 28/9/2012, no valor de R$179.026,70, no Portal do FNDE indica esse valor foi transferido diretamente para os caixas escolares e outros tipos de associações, todas entidades privadas representativas das escolas públicas municipais de Inajá/PE.
	Para a execução do Programa Dinheiro Direto na Escola, na modalidade Plano de Desenvolvimento da Escola (PDDE/PDE) , o FNDE repassou às Unidades Executoras, por meio da 2012OB462299, de 13/11/2012, R$ 33.000 ao Conselho Escolar Izabel Batista de Araújo; e R$ 33.000,00 ao Conselho Escolar da Escola Olímpia Maria de Oliveira.

	A prestação de contas dos recursos do PDDE, exercício de 2012, deveria ser apresentada ao FNDE até 28/2/2013, conforme o art. 20, inciso III, da Resolução CD/FNDE 7/2012. Já a prestação de contas das escolas recebedoras dos recursos, denominadas pelo FNDE como Unidades Executoras (UEx) , para a Prefeitura, chamada de Entidade Executora (EEx) , deveria ocorrer até 31/12/2012, nos termos do art. 20, inciso I, da citada Resolução (peça 4, p. 14) .
	A prestação de contas dos recursos do PDDE, exercício de 2012, deveria ser apresentada ao FNDE até 28/2/2013, conforme o art. 20, inciso III, da Resolução CD/FNDE 7/2012. Já a prestação de contas das escolas recebedoras dos recursos, denominadas pelo FNDE como Unidades Executoras (UEx) , para a Prefeitura, chamada de Entidade Executora (EEx) , deveria ocorrer até 31/12/2012, nos termos do art. 20, inciso I, da citada Resolução (peça 4, p. 14) .

	Documentos elaborados pelo FNDE: 
Informação 1446/2016 e Relatório TCE 90/2016 (peça 4, pp. 25-27 e 58) .
	Documentos elaborados pelo FNDE: Informação 1448/2016 e Relatório TCE 89/2016 (peça 1, pp. 11-15) .

	Responsabilidade pela omissão no dever de prestar contas: Afastou-se a responsabilidade do prefeito antecessor e imputou-se ao prefeito sucessor Leonardo Xavier Martins.
	Responsabilidade pela omissão no dever de prestar contas: Afastou-se a responsabilidade do prefeito antecessor e imputou-se ao prefeito sucessor Leonardo Xavier Martins.

	Acórdão 4132/2019-TCU-Primeira Câmara, rel. Ministro-Substituto MARCOS BEMQUERER - contas irregulares, débito e multa.
	Acórdão 3070/2019-TCU-Segunda Câmara, rel. Ministro-Substituto MARCOS BEMQUERER - contas irregulares, débito e multa.

	Acórdão 1804/2020-TCU-Primeira Câmara, rel. Ministro BENJAMIN ZYMLER - recurso de reconsideração conhecido e provido parcialmente. 
	Situação: em instrução de mérito do recurso - Relator: Ministro AROLDO CEDRAZ

12.1.	Nesse ponto, insta consignar que, no TC Processo 014.747/2017-0, foram comprovadas, em sede recursal, as seguintes despesas na conta específica do Conselho Escolar da Escola Olímpia Maria de Oliveira (agência 2.133-4, conta 9.787-X) , conforme tabela 2 infra:
Tabela 4 - Despesas comprovadas na fase recursal - TC Processo 014.747/2017-0
	Valor da despesa
 (R$) 
	Número do cheque
	Data da compensação do cheque
	Objeto da despesa conforme descrição na nota fiscal ou recibo

	8.094,50
	850002
	20/11/2012
	materiais escolares, jogos educativos, livros didáticos

	800,00
	850017
	22/11/2012
	camisas em tamanhos diversos

	300,00
	850018
	21/12/2012
	aulas de reforço

	300,00
	850019
	26/12/2012
	aulas de reforço

	300,00
	850020
	26/12/2012
	aulas de reforço

	1.000,00
	850003
	27/12/2012
	itens de higiene e alimentação

	R$ 10.794,50
	Total

12.2.	As despesas mencionadas na tabela 2 supra diferem das despesas comprovadas na tabela 1 supra; porquanto se referem a despesas diferentes, não havendo que se falar em sobreposição tampouco litispendência 
12.3.	Por derradeiro, tem-se que este e o TC Processo 014.747/2017-0, apesar de tratarem de temática semelhante (PDDE 2012 - Município de Inajá/PE) , tratam de julgamentos de contas diversos - aplicação de valores diferentes, de modo que os danos ao erário e a aplicação das multas com base no art. 57 da Lei 8.443/1992 são complementares entre os dois processos.
PROPOSTA DE ENCAMINHAMENTO
13.Ante todo o exposto, submete-se à consideração superior a presente análise do recurso de reconsideração interposto pelo Sr. Leonardo Xavier Martins, contra o Acórdão 3070/2019-TCU-Segunda Câmara, propondo-se, com fundamento no art. 32, inciso I, e 33, da Lei 8.443/1992:
a) 	conhecer do recurso e, no mérito, dar-lhe provimento parcial, para:
a.1) excluir o débito de que trata o item 9.2 do acórdão recorrido, haja vista as despesas comprovadas na fase recursal, indicadas na fundamentação, atribuindo-lhe a seguinte composição de dívida remanescente:
	Data
	Valor original (R$) 

	30/12/2010
	13.000,00

	13/11/2012
	33.000,00

	16/11/2012
	6.960,00

a.2) reduzir o valor da multa aplicada mediante item 9.3 do acórdão recorrido;	 e
b)	 dar ciência da deliberação que vier a ser adotada ao recorrente, ao Fundo Nacional de Desenvolvimento da Educação (FNDE) , à Controladoria-Geral da União, à Procuradoria da República no Estado de Pernambuco, e aos demais interessados."
2.	O titular da Secretaria de Recursos manifestou-se em concordância com o auditor instrutor quanto ao provimento parcial do recurso, nos termos do judicioso pronunciamento a seguir (peça 111) :
"Trata-se de recurso de reconsideração interposto por Leonardo Xavier Martins contra o Acórdão 3070/2019-TCU-Segunda Câmara (rel. Min. Substituto Marcos Bemquerer) .  
2. Concordo com a manifestação exarada no âmbito da 3ª Diretoria desta Secretaria de Recursos, no sentido de dar provimento parcial ao apelo, para reduzir o débito e multa imputados ao recorrente, ante a juntada de comprovantes de despesas que guardam similitude com os objetivos do Programa Dinheiro Direto na Escola (PDDE) .
3.	Não obstante, passo a registrar considerações sobre a prescrição.
I
4.	Dada a relevância do tema e a necessidade de uniformizar os entendimentos no âmbito interno, esta unidade técnica desenvolveu estudo sobre a jurisprudência do Supremo Tribunal Federal sobre a prescrição no processo de controle externo ("Texto para Discussão 1/2021", anexado ao final deste pronunciamento) . 
5.	Foram analisadas decisões proferidas pelo STF após o julgamento do Mandado de Segurança 32.201, relativo à pretensão punitiva, e, em especial, as decisões adotadas após o julgamento do Recurso Extraordinário 636.886 (tema 899 da repercussão geral) , referente à pretensão de ressarcimento.
6.	Quanto à pretensão punitiva, observa-se que já há orientação jurisprudencial sedimentada no STF. A partir do julgamento do MS 32.201, em 4/8/2017, várias decisões se seguiram, reafirmando a conclusão de que a prescrição da pretensão punitiva, no processo de controle externo, é regida pela Lei 9.873/1999.
7.	Nessa linha há várias decisões recentes (MS 37424, DJe 14/10/2020; MS 36111, DJe 19/5/2020; MS 36799, DJe 05/10/2020; MS 36800, DJe 12/05/2020, entre outros) , expressando o seguinte entendimento:
Na esteira de precedentes deste Supremo Tribunal, a regência da prescrição da pretensão punitiva do Tribunal de Contas da União decorre da interpretação sistemática dos arts. 1º e 2º da Lei n. 9.873/1999. Norma específica definidora da atuação sancionatória da Administração Pública federal, afasta-se, nestes casos, a disposição genérica da prescrição decenal prevista no Código Civil (fundamentação da decisão do MS 36274. Rel. Min. Cármen Lúcia, DJe 19/11/2020) .
A prescrição da pretensão punitiva do TCU é regulada pela Lei 9.873/1999, descabendo a aplicação do prazo decenal previsto na legislação civil (art. 205 do Código Civil) . Ao revés, incide o prazo quinquenal previsto na Lei 9.873/1999 (MS 32201, Rel. Min. Roberto Barroso, PRIMEIRA TURMA, DJe 7/8/2017; MS 35.512-AgR, Rel. Min. Ricardo Lewandowski, SEGUNDA TURMA, DJe 21/6/2019) .  (ementa do acórdão do MS 35.940, Rel. Min. Luiz Fux, DJe 14/07/2020) 
8.	Relativamente à pretensão de ressarcimento, no julgamento do RE 636.886 (tema 899 da repercussão geral) , em 20/04/2020, o STF fixou a tese de que "é prescritível a pretensão de ressarcimento ao erário fundada em decisão de Tribunal de Contas".
9. A primeira manifestação da Secretaria sobre as implicações desse julgamento ocorreu em 17/06/2020, em exame de recurso interposto no TC Processo 027.624/2018-8. Na oportunidade, ainda não havia sido publicado o inteiro teor do acórdão paradigma, muito embora já fosse conhecido o voto do relator, Ministro Alexandre de Moraes, e já estivesse divulgada a tese fixada na repercussão geral.
10.	 Considerando o tempo decorrido desde então, esta unidade técnica desenvolveu o estudo em anexo, para discussão interna, em que foram analisadas as decisões do STF proferidas após o julgamento do RE 636.886. O objetivo foi o de verificar se as conclusões defendidas pela secretaria desde a manifestação originária, no TC Processo 027.624/2018-8, estão em conformidade com o que o STF passou a decidir após a fixação da tese do Tema 899. Com isso, se fosse o caso, a secretaria poderia reajustar suas manifestações, até que sobrevenha orientação específica do TCU.
11.	 No estudo em questão foi analisado o inteiro teor de um número representativo de precedentes, com uma variabilidade relevante de relatores. As conclusões que se seguem reafirmam, no geral, os entendimentos contidos nas manifestações anteriores desta unidade, muito embora evidenciem a necessidade de modificações pontuais nas propostas, no que se refere à unificação do regime prescricional para ambas as pretensões (punitiva e de ressarcimento) e à desnecessidade do sobrestamento dos processos em que se verificar a prescrição. 
12.	 Com efeito, a partir da revisão da recente jurisprudência do STF observa-se que não tem ocorrido o sobrestamento de processos, mesmo estando pendente o trânsito em julgado do RE 636.886. O STF vem realizando normalmente o julgamento dos casos concretos, até mesmo em função do entendimento de que a tese fixada em sede de repercussão geral tem aplicabilidade imediata, não requerendo o trânsito em julgado do processo paradigma.
13. Observa-se, também, que os processos já estão sendo julgados monocraticamente, o que evidencia a força da orientação fixada no julgamento do Tema 899. Como se sabe, pelo regimento interno do STF (art. 205) , o mandado de segurança pode ser julgado monocraticamente "quando a matéria for objeto de jurisprudência consolidada do Tribunal". De igual, modo, no recurso extraordinário poderá haver julgamento monocrático se a decisão recorrida, de instância inferior, for contrária à orientação firmada pelo STF em sede de repercussão geral (RISTF, art. 21, § 1º) . O fato de as decisões de mérito estarem sendo proferidas por esta sistemática, de julgamento monocrático, é indicativo da inexistência de hesitação quanto à orientação firmada no RE 636.886. Outra evidência nesse sentido é a constatação de que, nos agravos internos interpostos até o momento, em todos os casos houve a confirmação da decisão monocrática (vide os casos indicados no estudo) .
14.	 No exame das decisões do STF observou-se, ainda, que a tese fixada no Tema 899 aplica-se não só à execução, mas também à fase de constituição do título executivo pelo TCU. Uma defesa comum nas informações prestadas ao STF, nos mandados de segurança, é a de que a prescrição do ressarcimento se operaria apenas na fase de execução do acórdão do TCU, tal como na situação que embasou o julgamento do RE 636.886. Essa defesa, contudo, não tem sido acolhida, como evidenciam, por exemplo, as decisões proferidas na Reclamação 39497 e nas medidas cautelares no MS 37089 e no MS 37292.
15.	 Outra conclusão relevante é a de que a ressalva aos atos dolosos de improbidade não tem sido estendida ao processo de controle externo. É igualmente usual, nas informações prestadas ao STF nos mandados de segurança, a defesa de que a atuação do TCU estaria preservada na hipótese dos atos dolosos de improbidade, objeto do Tema 897 da repercussão geral (RE 852.475) . No entanto, em nenhum dos precedentes pesquisados essa ressalva foi aplicada a processos do tribunal de contas. Tem sido pacífico o entendimento de que a tese relativa ao Tema 897 restringe-se ao "ressarcimento de valores perseguidos na esfera judicial decorrentes da ilegalidade ou da irregularidade de contas" (MS 37089, Rcl 39497 e MS 37292 MC, entre outros) , na linha do que também constou no voto do relator, no RE 636.886, de que "as razões que levaram a maioria da Corte a estabelecer excepcional hipótese de imprescritibilidade, no tema 897, não estão presentes em relação as decisões do Tribunal de Contas que resultem imputação de débito ou multa".
16.	 Por fim, o STF tem aplicado um mesmo regime para a prescrição, tratando as pretensões punitiva e de ressarcimento de modo uniforme. Mesmo nos processos que tratam do ressarcimento propriamente dito, é usual o STF referir-se unicamente a "pretensão punitiva", a indicar que, inobstante algumas variações terminológicas, o prazo de prescrição tem sido tratado de modo uniforme, constituindo um lapso temporal para o órgão de controle externo agir e impor as consequências cabíveis no caso concreto, independentemente de tais consequências terem natureza punitiva ou ressarcitória. Em nenhum dos precedentes pesquisados houve a aplicação, pelo STF, de regimes distintos, uma para o débito, outro para a multa ou demais sanções.
17.	 Ademais, no exame da prescrição o STF não tem aplicado o prazo decenal previsto no Código Civil, embora essa seja outra defesa comum nas informações prestadas nos mandados de segurança, como pedido subsidiário. É certo que, em sede de medida cautelar, foram encontrados dois casos em que se aplicou o prazo decenal (MS 37310 e MS 37427) , diferenciando-se "pretensão de ressarcimento" e "pretensão de exigir contas". Nesses dois casos, contudo, a própria relatora ressalvou que a questão seria mais bem examinada quando do julgamento de mérito dos mandados de segurança. Ademais, esse entendimento não foi acompanhado nas demais decisões cautelares objeto do estudo e, mais relevante, não foi aplicado nas decisões de mérito. No julgamento de mérito, em todos os casos pesquisados foi afastada a incidência do prazo decenal previsto no Código Civil, adotando-se o prazo quinquenal e as causas interruptivas da Lei 9.873/1999.
18.	 Apresentado esse contexto, e até ulterior orientação específica do Tribunal, esta secretaria continuará examinando a prescrição pelos regimes do Código Civil e da Lei 9.873/1999, sem prejuízo, no entanto, de formular propostas de encaminhamento orientadas pelas seguintes diretrizes:
a) as pretensões punitiva e de ressarcimento devem observar o mesmo regime na atividade de controle externo, dado o objetivo comum da prescrição, de fixar prazo para o Tribunal de Contas agir, buscando caracterizar o ilícito, identificar seu autor, dimensionar as consequências da conduta (em especial, a quantificação do dano) e impor as consequências legais, independentemente do fato de tais consequências terem natureza punitiva ou ressarcitória;
b) à luz da recente jurisprudência do STF a respeito, será adotado, como critério para as propostas, o regime prescricional previsto na Lei 9.873/1999;
c)  caso tenha ocorrido a prescrição, pelo regime adotado como critério, não mais será proposto o sobrestamento do processo, no aguardo do trânsito em julgado do RE 636.886 (proposta essa que, de resto, não tem sido acolhida pelos colegiados do TCU) .
II
19.	 Feitos esses esclarecimentos, observo que, no caso concreto, não ocorreu a prescrição por nenhum dos regimes em questão, conforme evidenciam os fundamentos da instrução. 
20.	 Nada obstante, em relação ao exame pretérito, o termo inicial de contagem do prazo prescricional, em se tratando de omissão no dever de prestar contas, é a data do primeiro ato de apuração do fato, que, no presente caso, se deu no dia 7/7/2015, quando o FNFE recomendou a instauração da tomada de contas especial (peça 1, p. 40) . Tal providência, todavia, não altera a conclusão pela inocorrência de prescrição, uma vez que entre as causas interruptivas (item 5.9, alínea "c", da instrução) e entre a última causa e o acórdão condenatório não transcorreram cinco anos ou mais.
21. Ante o exposto, proponho que este Tribunal conheça do recurso de reconsideração e, no mérito, dê-lhe provimento parcial para reduzir o débito objeto do subitem 9.2 e, proporcionalmente, a multa aplicada ao recorrente (subitem 9.3) , nos termos dispostos no item 13 da instrução."
	É o Relatório.

Eduardo Lyra Porto de Barros (OAB/PE 23.468).

Subprocurador-Geral Lucas Rocha Furtado.

TOMADA DE CONTAS ESPECIAL. PROGRAMA DINHEIRO DIRETO NA ESCOLA. OMISSÃO NO DEVER DE PRESTAÇÃO DE CONTAS. CONTAS IRREGULARES COM DÉBITO E MULTA. RECURSO DE RECONSIDERAÇÃO. CONHECIMENTO. COMPROVAÇÃO DE PARTE DAS DESPESAS. PROVIMENTO PARCIAL. REDUÇÃO DO DÉBITO E DA MULTA. CIÊNCIA.

TOMADA DE CONTAS ESPECIAL (TCE)

Secretaria de Recursos.

O Recurso de Reconsideração merece ser conhecido, eis que adimplidos os requisitos de admissibilidade aplicáveis à espécie, de conformidade com os arts. 32, inciso I, e 33, da Lei 8.443/1992.
2.	Conforme visto no relatório precedente, trata-se, originariamente, de processo de tomada de contas especial instaurada pelo Fundo Nacional de Desenvolvimento da Educação em face da omissão no dever de prestação de contas dos recursos repassados por meio do Programa Dinheiro Direto na Escola, no âmbito do município de Inajá/PE. 
3.	Nesta etapa processual, o Sr. Leonardo Xavier Martins, ex-prefeito do Município de Inajá/PE (gestão 2013-2016) , opõe Recurso de Reconsideração contra o Acórdão 3070/2019-TCU-Segunda Câmara, por meio do qual suas contas foram julgadas irregulares, com condenação em débito e aplicação de multa.
4. 	A Secretaria de Recursos promoveu detido exame das razões recursais, afastando as alegações do ex-prefeito, excluindo parte do débito e sugerindo ajuste no valor da multa aplicada, face aos documentos apresentados, bem assim concluindo que restou escorreita a responsabilização havida no aresto condenatório. 
5.	Nesse passo, as análises empreendidas abordaram, com propriedade, todas as questões necessárias ao deslinde do feito, esgotando a análise da matéria.
6.	Com efeito, assiste razão à unidade técnica em sua instrução, cujos fundamentos incorporo desde já como minhas próprias razões de decidir, sem prejuízo das considerações que apresentarei no Voto, com proposta, ao final, pelo provimento parcial do Recurso de Reconsideração, nos termos anuídos pelo titular da Serur.
7.	Conforme bem esclarecido, não ocorreu a prescrição do dano ao erário, sob nenhum dos regimes discutidos, como também o recorrente não trouxe aos autos elementos aptos a demonstrar que houve falha na citação em seu endereço residencial. 
8.	Pertinente destacar também, por oportuna, a pacífica jurisprudência desta Corte, transcrita no relatório precedente (Acórdão 11804/2020-TCU-Primeira Câmara e 5.245/2020 - 1ª Câmara, rel. Min. Benjamin Zymler, dentre outras deliberações) , no sentido de que a responsabilidade pela omissão no dever de prestação de contas dos recursos do Programa Dinheiro Direto na Escola recai sobre o prefeito em cujo mandato deveria ter ocorrido a análise, a consolidação e o encaminhamento das prestações de contas das unidades executoras ao FNDE, mesmo na hipótese em que a aplicação dos recursos tenha ocorrido em gestão anterior.
9.	Nesse contexto, o recorrente não logrou êxito em comprovar que teria tomado providências com vistas a solicitar, para fins da prestação de contas junto ao FNDE, a documentação às unidades executoras diretas.
10.	E os documentos jungidos aos autos, posteriormente ao julgamento pela irregularidade das contas, não infirmam, quanto ao mérito, a deliberação recorrida, apenas afastam parte do débito imputado inicialmente, ao permitirem a comprovação da aplicação de parte dos valores, demandando, adicionalmente, a diminuição do débito imputado e a revisão proporcional da multa aplicada. 
11.	Também não há que se falar em suposto "enriquecimento ilícito da municipalidade", como bem anotado pela Serur, eis que, não prestadas plenamente as contas, não se pode concluir que o programa ocorreu em consonância com as normas regentes e que os recursos foram aplicados integralmente nas escolas.
12.	Nesse contexto, há jurisprudência pacífica no âmbito desta Corte de Contas no sentido de que, ex vi do art. 70, parágrafo único, da Constituição Federal, e do art. 93 do Decreto-lei nº 200/1967, o ônus de comprovar a regularidade integral na aplicação dos recursos públicos compete ao gestor, por meio de documentação consistente, que demonstre cabalmente os gastos efetuados, bem assim o nexo causal entre estes e os recursos repassados, o que não ocorreu no presente caso.
13.	Por fim, a alegação quanto à inexistência de má-fé também não socorre o recorrente, eis que, conforme a pacífica jurisprudência desta Corte de Contas, destacada pela unidade instrutiva, não é necessário que haja má-fé ou ação dolosa do agente para fins de responsabilização perante o TCU (Acórdão 243/2010-TCU-Plenário) .
	Ante o exposto, VOTO por que seja adotada a deliberação que ora submeto a este Colegiado.
TCU, Sala das Sessões Ministro Luciano Brandão Alves de Souza, em 6 de abril de 2021.
AROLDO CEDRAZ 
Relator